【裁判字號】    98,交抗,118
【裁判日期】    980616
【裁判案由】    聲明異議
【裁判全文】
臺灣高等法院臺南分院交通事件裁定     98年度交抗字第118號
抗  告  人
即受處分人  甲○○
上列抗告人因違反道路交通管理處罰條例案件，不服臺灣臺南地
方法院中華民國九十八年四月二十四日所為裁定（九十七年度交
聲字第八二六號），提起抗告，本院裁定如下：
    主  文
抗告駁回。
    理  由
一、抗告意旨略以：
  (一)按「違反本條例之行為，自行為成立之日起；行為有連續或
    繼續之狀態者，自行為終了之日起，逾三個月不得舉發。」
    九十年一月二日修正後道路交通管理處罰條例第九十條定有
    明文，其修正目的無非是對於違反道路交通管理處罰條例行
    為之舉發與處罰之執行，未有期限之規定，就社會秩序之安
    定，有欠妥適。且在促使受處分人得提早確定其可取得法律
    救濟之地位，並亦在督促處罰單位提升其行政效率。然而本
    件「汽車領有號牌而未懸掛」之處分，原受處分人為車主即
    君鈺實業股份有限公司，惟其聲明異議，經貴院九十六年度
    交聲字第一一三八號於九十七年五月十九日裁定撤銷對其處
    分，故原處分機關依貴院九十六年度交聲字第一一三八號裁
    定理由以汽車駕駛人為處罰對象，裁定異議人應繳納3600元
    罰鍰，然而，此時距九十年三月十八日抗告人違規之日已逾
    七年，依道路交通管理處罰條例第九十條規定，原處分應撤
    銷。
  (二)又按「法院受理有關交通事件，準用刑事訴訟法之規定」，
    道路交通管理處罰條例第八十九條前段定有明文，次按「行
    為之處罰，以行為時之法律有明文規定者，為限。」刑法第
    一條亦定有明文，再按已領有號牌而未懸掛或不依指定位置
    懸掛，處汽車所有人新臺幣三千六百元以上一萬零八百元以
    下罰鍰，並禁止其行駛，道路交通管理處罰條例第十二條第
    七款固有明文，惟受處分人業已明定「汽車所有人」，抗告
    人僅是受僱駕駛汽車，並非「汽車所有人」，原處分機關應
    處罰監理機關登記車主君鈺實業股份有限公司，或實際所有
    人何燿賢先生，況且，按「本條例關於車輛所有人之處罰，
    如應歸責於車輛駕駛人者，處罰車輛駕駛人。」修正前道路
    交通管理處罰條例第八十五條第二項業已於九十四年十二月
    九日修正後刪除，足見修正前條文規定不清，是採二罰或改
    變處罰，致處罰客體未見分明，事關人民之權利義務，有違
    法律保留原則，不應適用，已予以刪除，據此，按行政罰法
    第五條規定: 「行為後法律或自治條例有變更者，適用行政
    機關最初裁處時之法律或自治條例。但裁處前之法律或自治
    條例有利於受處罰者，適用最有利於受處罰者之規定。」，
    顯見行政罰法係採「從新從輕」原則，亦即違反行政法之義
    務之行為後，如法律或自治條例有變更，則行政裁處之法律
    適用，原則上從新法，例外始從對被告較有利之舊法即行為
    時法。而本件違規行為後，關於道路交通管理處罰條例第八
    十五條第二項「本條例關於車輛所有人之處罰，如應歸責於
    車輛駕駛人者，處罰車輛駕駛人。」之規定既已刪除，基於
    「從新從輕」原則，原處分機關即不能以可歸責於駕駛人之
    由而處分抗告人，原處分應撤銷云云。
二、原處分意旨略以：異議人即受處分人甲○○（下稱異議人）
    駕駛車牌號碼UO-653號自用一般曳引車（下稱系爭曳引車）
    ，於民國九十年三月十八日十二時四十分許，在高雄縣湖內
    鄉○○路與聖母街口，因汽車領有號牌而未懸掛，經高雄縣
    警察局湖內分局警員予以製單舉發，嗣經移送機關即交通部
    公路總局嘉義區監理所臺南監理站（下稱原處分機關）依本
    院九十六年度交聲字第一一三八號裁定暨道路交通管理處罰
    條例第八十五條第二項（移送書誤載為第一項）規定，以前
    述違規事實明確，而異議人為實際駕駛人，依道路交通管理
    處罰條例第十二條第一項第七款及第八十五條第二項之規定
    ，裁處異議人罰鍰新臺幣（下同）3,600元。
三、抗告人於原審聲明異議意旨略以：異議人於九十年三月十八
    日十二時四十分許，在高雄縣湖內鄉○○路與聖母街口，為
    警以牌照吊扣期間行駛道路舉發，原處分機關依本院九十六
    年度交聲字第一一三八號裁定理由以汽車駕駛人為處罰對象
    ，裁定異議人應繳納3,600元罰鍰，然九十六年度交聲字第
    一一三八號裁定理由四：修正前處罰條例第十二條第一項第
    七款規定「汽車有已領有號牌而未懸掛者，處汽車所有人36
    00元以上7200元以下罰鍰，並禁止其行駛。」及理由五（二
    ）：證人何燿賢證稱：「該車是我買來自己開的，甲○○是
    我雇用的司機，他去載東西均是我叫他去的，營運都是我在
    處理」等語。依此可知，系爭曳引車確屬何燿賢所有，異議
    人受僱為駕駛，對於該車輛並無實質支配之實力，應依道路
    交通管理處罰條例第十二條第一項第七款規定中「車輛實際
    所有人」為處罰對象，為此請求撤銷原處分等語。
四、按汽車有已領有號牌而未懸掛者，處汽車所有人三千六百元
    以上七千二百元以下罰鍰，並禁止其行駛，八十六年四月二
    十三日修正公布，同年六月一日施行（即本件違規行為發生
    時）之修正前道路交通管理處罰條例第十二條第一項第七款
    前段定有明文。次按行政罰法第五條規定：「行為後法律或
    自治條例有變更者，適用行政機關最初裁處時之法律或自治
    條例。但裁處前之法律或自治條例有利於受處罰者，適用最
    有利於受處罰者之規定。」（該法業經總統於九十四年二月
    五日，以華總一義字第Ｚ0000000000號令公布，
    並自九十五年二月五日開始施行），顯見行政罰法係採「從
    新從輕」原則，亦即違反行政法之義務之行為後，如法律或
    自治條例有變更，則行政裁處之法律適用，原則上從新法即
    裁處時之法律，例外始從對被告較有利之舊法即行為時法。
    而本件違規行為後，關於汽車未依規定懸掛號牌之違規行為
    ，處罰條例業已修正公布，而修正前之道路交通管理處罰條
    例第十二條第一項第七款係規定：「汽車有已領有號牌而未
    懸掛者，處汽車所有人三千六百元以上七千二百元以下罰鍰
    ，並禁止其行駛。」；而原處分機關裁處時，該道路交通管
    理處罰條例第十二條第一項第七款之處罰規定，則已修正為
    ：「汽車有已領有號牌而未懸掛者，處汽車所有人三千六百
    元以上一萬零八百元以下罰鍰，並禁止其行駛。」，比較上
    述新舊法之規定內容，顯然以舊法之規定較有利於異議人，
    故依前揭行政罰法之規定，本件應適用修正前即行為時之法
    律處罰，合先敘明。
五、經查：
  (一)抗告人駕駛車號U0-653號自用一般曳引車，於上述時、地，
    經舉發機關以抗告人有「汽車領有號牌而未懸掛」為由予以
    製單舉發。嗣原處分機關依修正前之道路交通管理處罰條例
    第十二條一項第七款之規定，並參酌臺灣臺南地方法院九十
    六年度交聲字第一一三八號裁定暨道路交通管理處罰條例第
    八十五條第二項之規定，裁處抗告人罰鍰三千六百元等情，
    有高雄縣警察局九十年三月十八日高警交字第N00000000號
    舉發違反道路交通管理事件通知單、原處分機關嘉監南字第
    裁74-N00000000號裁決書及臺灣臺南地方法院九十六年度交
    聲字第一一三八號裁定書各一件附卷可稽（見原審卷第十二
    頁、第十四頁、第八至九頁）。是本件抗告人駕駛車輛於前
    揭時、地確有汽車領有號牌而未懸掛之情事，堪以認定。
  (二)其次，抗告人雖以原處分機關依原審法院九十六年度交聲字
    第一一三八號裁定理由以汽車駕駛人為處罰對象，裁處抗告
    人應繳納三千六百元罰鍰，然而，此時距九十年三月十八日
    抗告人違規之日已逾七年，依道路交通管理處罰條例第九十
    條規定，原處分應撤銷等語置辯。惟按違反道路交通管理處
    罰條例之行為，自行為成立之日起；行為有連續或繼續之狀
    態者，自行為終了之日起，逾三個月不得舉發，道路交通管
    理處罰條例第九十條定有明文。本件舉發警員於九十年三月
    十八日違規行為發生時當場填寫舉發通知單，並由抗告人當
    場簽章收執，有上開舉發違反道路交通管理事件通知單在卷
    可稽（原審卷第十二頁），故其舉發並未逾三個月而屬合法
    至明。故抗告人主張其違規行為裁處機關裁處時已逾七年，
    應依道路交通管理處罰條例第九十條規定將原處分撤銷，顯
    有誤解。
  (三)又行政罰之裁處權，因三年期間之經過而消滅。行政罰之裁
    處因訴願、行政訴訟或其他救濟程式經撤銷而須另為裁處者
    ，第一項期間自原裁處被撤銷確定之日起算。行政罰法第廿
    七條第一項、第四項定有明文，本件原處分機關原誤認上開
    違規汽車之所有人為君鈺實業股份有限公司，因而逕對該公
    司裁處罰鍰新台幣七千二百元，嗣經該公司提出異議，而經
    原審法院審認該違規車輛之違規當時係屬何燿賢所有、並經
    本件抗告人即何燿輝之受僱人甲○○駕駛，而於九十七年五
    月十五日以九十六年度交聲字第一一三八號撤銷裁處機關原
    處分，並諭知君鈺實業股份有限公司不罰而確定，有上開裁
    定在卷可佐（原審卷第八至九頁），原處分機關據此而於九
    十七年八月五日以嘉南監字第裁74-N00000000號裁決書改就
    抗告人為受處分人而予以裁罰。揆之上開行政罰法之規定，
    上開裁處期間應自原裁處被撤銷確定之日起算，是上揭裁處
    於法亦無不當。故抗告人主張其違規行為裁處機關裁處時已
    逾七年云云，顯係誤會，併此敘明。
  (四)抗告意旨另主張其僅係受僱駕駛汽車，並非汽車所有人，原
    處分機關應處罰監理機關登記車主君鈺實業股份有限公司，
    或實際所有人何燿賢先生。況且修正前道路交通管理處罰條
    例第八十五條第二項規定「本條例關於車輛所有人之處罰，
    如應歸責於車輛駕駛人者，處罰車輛駕駛人。」已於九十四
    年十二月九日修正後刪除，基於「從新從輕」原則原處分機
    關即不能以可歸責於駕駛人之由而處分抗告人云云。然道路
    交通管理處罰條例第八十五條規定，業於九十四年十二月二
    十八日修正公布、九十五年七月一日施行；修正前道路交通
    管理處罰條例第八十五條第二項規定：「本條例關於車輛所
    有人之處罰，如應歸責於車輛駕駛人者，處罰車輛駕駛人。
    」，而修正後第八十五條第一項規定：「本條例之處罰，受
    舉發違反道路交通管理事件之受處罰人，認為受舉發之違規
    行為應歸責他人者，應於舉發違反道路交通管理事件通知單
    應到案日期前，檢附相關證據及應歸責人相關證明文件，向
    處罰機關告知應歸責人，處罰機關應即另行通知應歸責人到
    案依法處理。逾期未依規定辦理者，仍依本條例各該違反條
    款規定處罰。」，觀之修法前後，僅係規定體例及文字有所
    更動，實質內容並無不同而無有利或不利之情形，自應依行
    政罰法第五條前段之規定，適用原處分機關九十七年八月五
    日最初裁處時之前開修正後法律規定。從而，原裁定認應依
    修正前道路交通管理處罰條例第八十五條第二項之規定裁處
    雖有未洽，惟不論依新舊法規定，於處罰車輛所有人時，如
    知有可歸責之駕駛人者，仍應歸責駕駛人而處罰之，因此於
    本件結論並無影響。又駕駛人駕駛汽車時本應注意其車輛無
    懸掛車牌或是否依規定位置懸掛車牌，如明知該車輛之號牌
    未依規定懸掛而逕予駕駛，則該駕駛人就該汽車未懸掛號牌
    而行駛之違規自屬可歸責。本件抗告人甲○○於原審九十五
    年度交聲字第五八四號案九十五年八月一日訊問時證稱「..
    .其是受僱於何燿賢，幫何燿賢開車號UO-653號自用一般曳
    引車，其不知道何燿賢有幾輛車，但其負責開車號UO-653號
    自用一般曳引車，...，其不知道該車並無登記於何燿賢名
    下，但因為上面有一張以前的紅單，若違規其就拿出來給警
    察開單」等語（見九十五年度交聲字第五八四號卷第三十頁
    ），顯見抗告人長期駕駛系爭曳引車，且依據上揭舉發違反
    道路交通管理事件通知單之記載可知，其上駕駛人欄係填寫
    抗告人「甲○○」，足證員警舉發當時本件實際違規駕駛人
    為甲○○無訛。是以，抗告人甲○○既為實際駕駛人，則於
    行車時本應注意是否有懸掛車牌，抗告人竟予違反，該違規
    事實自應可歸責於抗告人。則依裁罰時之規定（即修正後道
    路交通管理處罰條例第八十五條第一項），原處分機關自應
    為抗告人為受處分人。從而，抗告人主張其並非系爭車輛所
    有人，且修正前道路交通管理處罰條例第八十五條第二項規
    定「本條例關於車輛所有人之處罰，如應歸責於車輛駕駛人
    者，處罰車輛駕駛人。」已於九十四年十二月九日修正後刪
    除，基於「從新從輕」原則原處分機關即不能以可歸責於駕
    駛人之由而處分抗告人，自無可採。
  (五)綜上所述，本件抗告人於上開時、地，有「汽車領有牌號而
    未懸掛」之交通違規行為，原審認原處分機關引用（修正前
    ）道路交通管理處罰條例第十二條第一項第七款、第八十五
    條第二項等規定，裁處抗告人罰鍰新臺幣三千六百元，於法
    並無違誤，因而裁定駁回抗告人之異議，其誤引修正前之法
    條固有欠妥，惟其結論並無不同，抗告人指摘原裁定不當，
    為無理由，應予駁回。
六、據上論結，應依道路交通案件處理辦法第二十六條，刑事訴
    訟法第四百十二條，裁定如主文。
中    華    民    國    98    年    6     月    16    日
                  刑事第六庭    審判長法  官    董武全
                                      法  官    杭起鶴
                                      法  官    沈揚仁
以上正本證明與原本無異。
不得再抗告。
                                      書記官    廖文靜
中    華    民    國    98    年    6     月    17    日


司法院資訊處製作；財團法人民間司法改革基金會備份。
